臺灣高雄地方法院刑事判決　　　　　　　　　　　　　　九十三年度訴字第五六號
　　公　訴　人　臺灣高雄地方法院檢察署檢察官
　　被　　　告　戊○○
　　選任辯護人　郭國益律師
右列被告因誣告案件，經檢察官提起公訴（九十二年度偵字第一九九五九號），本院
判決如左：
    主  文
戊○○無罪。
    理  由
一、公訴意旨略以：被告戊○○原係美寶傢俱股份有限公司（下稱美寶公司）負責人
    ，因經營不善，遂決定邀告訴人丁○○入股，在美寶公司原址高雄市左營區○○
    ○路四六二號，另成立益達傢俱有限公司（下稱益達公司）。雙方並於民國八十
    九年十一月七日，簽訂合夥契約書及切結書，約定各出資新臺幣（下同）三百五
    十萬元為入股金，告訴人（起訴書誤載戊○○）於現金出資付訖，即為益達公司
    之法定代理人，並擁有經營權；被告則以原美寶公司之廠房及設備隱名入股抵充
    應負擔之三百五十萬元股金，總投資額七百萬元，雙方各佔百分之五十股份。詎
    被告明知上情，仍意圖使告訴人受刑事處分，於九十年六月七日，虛構雙方各應
    出資三千五百萬元，告訴人拒不履行其出資義務之虛偽事實，具狀向臺灣高雄地
    方法院檢察署誣告告訴人涉有詐欺犯行。嗣告訴人經臺灣高雄地方法院檢察署檢
    察官以九十一年調偵字第四二八號、九十一年度偵字第二四九九八號處分書為不
    起訴處分後；被告不服，聲請再議，復經臺灣高等法院高雄分院檢察署檢察長於
    九十二年五月七日以九十二年度上聲議字第四五八號處分書駁回再議；被告再向
    本院聲請交付審判，亦因聲請無理由，經本院於九十二年六月二十三日以九十二
    年度聲判字第六二號裁定駁回，全案始告確定等情。因認被告涉犯刑法第一百六
    十九條第一項誣告罪嫌。
二、按犯罪事實應依證據認定之，無證據不得認定其犯罪事實；又不能證明被告犯罪
    ，應諭知無罪之判決，刑事訴訟法第一百五十四條第二項及第三百零一條第一項
    前段分別定有明文。另按刑事訴訟法上所謂認定犯罪事實之證據，係指足以認定
    被告確有犯罪行為之積極證據而言，如未能發現相當證據或證據不足以證明，自
    不能以推測或擬制之方法，以為裁判基礎，最高法院二十九年上字第三一○五號
    及四十年台上字第八六號分別著有判例；而認定不利於被告之事實，須依積極證
    據，苟積極證據不足為不利被告之認定時，即應為有利於被告之認定，更不必有
    何有利之證據，亦有最高法院三十年上字第八一六號判例可資參照。再者，誣告
    罪之成立，須以被誣告人因虛偽之申告，而受有刑事或懲戒處分之危險為其要件
    ，故以不能構成犯罪或懲戒處分之事實誣告人者，雖意在使人受刑事或懲戒處分
    ，亦不能成立犯罪；且誣告罪之成立，以意圖他人受刑事處分虛構事實而向該管
    公務員申告為其要件，故其所訴事實，雖不能證明係屬實在，而在積極方面尚無
    證據證明其確係故意虛構者，仍不能遽以誣告罪論處。此外，告訴人所訴事實，
    不能證明其係實在，對於被訴人為不起訴處分確定者，是否構成誣告罪，尚應就
    其有無虛構誣告之故意以為斷，並非當然可以誣告罪相繩（最高法院四十四年臺
    上字第六五三號、四十六年度臺上字第九二七號及五十九年度臺上字第五八一號
    判例意旨參照）。
三、公訴人認被告涉犯誣告罪嫌，無非係以：被告於九十年五月一日（臺灣高雄地方
    法院檢察署九十年度發查字第一五五號）接受檢察事務官詢問時、於九十二年七
    月十四日向臺灣高雄地方法院檢察署具狀提出告訴時（九十二年度發查字第三八
    九八號）、於履行契約之民事案件【一為請求告訴人停止合夥事務之執行（本院
    九十一年度訴字第二三六一號）、一為請求分配紅利（本院九十二年度雄調字第
    二二一號）】中，均表明被告、告訴人應各出資三百五十萬元之事實，且有合夥
    契約書、切結書可參，竟虛構雙方各應出資三千五百萬元，告訴人拒不履行其出
    資義務之虛偽事實，具狀誣告告訴人涉有詐欺犯行等情，資為論罪依據。訊據被
    告堅決否認有何誣告犯行，辯稱：合夥契約書第三條載明持有股份為百分之五十
    ，應係總股數為一百股，各佔五十股，每股七十萬元，總資本額為七千萬元，告
    訴人應出資三千五百萬元，但僅交付訂金三百五十萬元，而其係以大賣場及設備
    作為出資，該大賣場及設備價值遠超過三百五十萬元，故每人出資金額不可能僅
    有三百五十萬元；至於在民事訴訟程序中主張每人各出資三百五十萬元，是為了
    節省裁判費用等語。經查：
  (一)被告於九十三年六月七日略以：其原係美寶公司負責人，因經營不善，遂邀告訴
    人入股，雙方並於八十九年十一月七日，簽訂合夥契約書，另成立益達公司，由
    告訴人擔任公司負責人，約定雙方各持有百分之五十股份，每股現值七十萬元，
    以此計算，應各出資三千五百萬元，而其則以美寶公司賣場及設備抵扣，詎告訴
    人竟不履行出資義務，伊始知被告自簽約時，即有不法所有之意圖，目的使其陷
    於錯誤而交付賣場等語，向臺灣高雄地方法院檢察署具狀提起告訴，申告告訴人
    涉犯詐欺罪嫌。嗣該案件經臺灣高雄地方法院檢察署檢察官以九十一年調偵字第
    四二八號、九十一年度偵字第二四九九八號處分書為不起訴處分後；被告不服，
    聲請再議，復經臺灣高等法院高雄分院檢察署檢察長於九十二年五月七日以九十
    二年度上聲議字第四五八號處分書駁回再議；被告再向本院聲請交付審判，亦因
    聲請無理由，經本院於九十二年六月二十三日以九十二年度聲判字第六二號裁定
    駁回，全案始告確定等情，固有該告訴狀、處分書及裁定書附卷可參（詳九十年
    度發查字第一二九五號卷第一頁以下、九十一年度偵字第二四九九八號卷第二十
    九頁以下及第三十一頁以下、九十二年度聲判字第六十二號卷第二十七頁以下）
    。惟所訴事實，不能證明其係實在，對於被訴人為不起訴處分確定者，是否構成
    誣告罪，尚應就其有無虛構誣告之故意以為斷，並非當然可以誣告罪相繩，合先
    敘明。
  (二)又被告除於八十九年十一月七日簽立切結書載明：「本人戊○○，茲收訖丁○○
    君所給付之新臺幣三百萬元，該筆金額將移轉為益達家（傢）俱股份有限公司入
    股金。然雙方約定之合夥契約，倘於民國八十九年十一月三十一日（應為三十日
    ）前未完成簽約，則本人願將上述款項及自八十九年十一月一日起之依年息百分
    之二十四計算之利息，以現金方式一次清償予丁○○君‧‧。附註：如雙方約定
    之合夥契約生效，自生效日起，本切結書自動失效」等語外。並於同日與告訴人
    簽訂合夥契約書，而該合夥契約書第三條約定：「甲方（指被告）自本契約書生
    效日起，持有股份為百分之五十，每股現值即原價為新臺幣七十萬元，甲方得以
    原美寶家（傢）俱股份有限公司之賣場及其設備抵扣入股金，然須於本契約書生
    效日起算三十日內，詳列資產清冊，交乙方核對（即告訴人），乙方同意其計算
    之價值，方為有效」等語，有切結書、合夥契約書附卷可參（詳九十二年度偵字
    第一九九五九號卷第三十九頁、九十年度發查字第一二九五號卷第一頁以下）。
    準此而論，觀諸合夥契約書第三條約定之文義，被告雖得以原美寶公司之賣場及
    其設備抵扣入股金，但須於契約書生效日起算三十日內，詳列資產清冊，交告訴
    人核對、同意其計算之價值，方為有效。並參以證人即合夥契約書見證人乙○○
    於本院證陳：簽約當時，僅知股份各百分之五十，每股七十萬元，不知總股數等
    語；證人即合夥契約書見證人丙○○於本院證述：只知一股七十萬元，每人持股
    百分之五十，至於有無提起總金額，則不記得等語（以上均詳本院卷第二三六頁
    以下）。顯見簽約當時，僅係約定告訴人係以現金出資，而被告則以美寶公司賣
    場及其設備出資，但該賣場及其設備之價值，須經被告列出清冊，交由告訴人審
    核、同意後，方能確定。因在賣場及其設備價值尚未確定下，無法藉由該價值得
    知被告出資額多寡，則告訴人之出資額亦無法同時確定，是該合夥契約書方未載
    明總出資額多寡，而僅載明雙方股份之比例、每股價值。從而，益達公司總資本
    額多寡，應取決於原美寶公司賣場及其設備之價值，故被告雖於簽立合夥契約書
    之同日，切結向告訴人收訖三百萬元，但在賣場及其設備價值未確定下，該三百
    萬元並不等同於約定之出資額。如該賣場及其設備價值高於三百五十萬元，因被
    告、告訴人出資比例各為百分之五十，告訴人仍須補足差額。是公訴人認被告向
    告訴人收取三百五十萬元，該金額即為告訴人應出資額全部，容有誤會。
  (三)另被告認原美寶傢俱賣場之價值為三千五百七十萬元，詳細資料為八十四年六
    月間整地、建築師設計、給付租金一百六十二萬元、押租金六十萬元等共花費三
    百多萬元；興建第一、二層鋼骨Ｈ型結構計花費八百多萬元（一、二層面積計
    一千二百坪，每坪造價為六千六百六十六元）；裝璜費用五百多萬元；土木
    （水泥）工程花費二百多萬元；水電及消防設備費計四百多萬元；廣告招牌
    製造費一百七十多萬元；六年廣告費用超過一千二百萬元等情，有被告提出之
    「原美寶家（傢）俱賣場之評估價值明細表」附卷可憑（詳九十二年度偵字第一
    九九五九號卷第十六頁）。而本院委託永強不動產鑑定顧問有限公司就原美寶公
    司（設於高雄市左營區○○○路四六二號）地上物（即建物、結構部分，不含內
    部裝璜及其他設施）實施鑑價，結果認為該地上物八十九年一月一日當期價值為
    一千七百八十萬元三千三百二十六點四元，詳細情形如下：原美寶公司賣場部
    分，面積為二七一七點四二平方公尺，屬鋼鐵構造，每平方公尺單價七千元，計
    一千四百四十五萬六千六百七十四元；原美寶公司倉庫部分，面積為四五○平
    方公尺，屬鋼鐵構造，每平方公尺單價四千元，計一百三十六萬八千元；原美
    寶公司基礎工程部分（現場基層與路面高度墊高約一百公分），面積為一三五八
    點七一平方公尺，每平方公尺單價一千三百元，計一百九十七萬八千六百五十二
    元等情，亦有該公司九十三年七月二十日九三刑庭鑑字第ＤＫ九三○○五三號函
    附不鑑估報告書在卷可參（詳本院卷第一三八頁以下）。爰審酌就原美寶公司
    賣場部分，公訴人固認一樓係一般平地，並非鋼鐵構造，故應扣除一樓樓面面積
    ，惟本件鑑定係分別就原美寶公司賣場、倉庫及基礎工程部分實施鑑定，而基礎
    工程係指基層（即公訴人所指之一樓樓層）部分，顯見鑑定人實施鑑定時，已考
    量各部分而分別鑑定，尚難認有重覆評估之情事；且證人即告訴人丁○○復於本
    院證陳：當時一間鐵皮屋（即原美寶公司）至少需要一千五百萬元等語（詳本院
    卷第二四九頁倒數第八行以下），亦與前開鑑定報告所評估之價值相差無幾，是
    上開鑑定報告所鑑定之價值，尚稱客觀公允。又證人即美寶公司水電包商甲○
    ○於本院證陳：美寶公司申請三項動力用電，申請是以馬力來計價，當時一馬力
    約二千多元，因分一、二樓，一樓有總開關，要配線到二樓，且每層樓都有分別
    線路的開關作保護，還有照明開關十幾個，一、二樓均有，另有冷氣電源供應冷
    卻水塔、消防幫浦，霓虹燈、水銀燈、廁所補給水水塔等，以當時水電施工而言
    ，需要二百萬元，且當時亦有追加工程，追加部分亦需要一百萬元等語（詳本院
    卷第二二七頁、第二二九頁）。因前揭鑑定報告僅就原美寶公司之建物、結構鑑
    定價值，並不包含內部裝璜及其他設施，如將水電費用三百萬元計入，原美寶公
    司賣場及其設備價值已超過二千萬元；如再將裝璜費用及其他必要費用計入，費
    用更高。被告提出之「原美寶家（傢）俱賣場之評估價值明細表」，雖無支出
    明細單據可供參酌，無法具體評估原美寶公司賣場及其設備是否具有三千五百萬
    元之價值，惟如未將裝璜費用及其他必要費用計入，原美寶公司之建物、結構及
    水電費用已逾二千萬元，顯見原美寶公司賣場及其設備價值應在二千萬元以上。
    若依前開合夥契約書第三條約定，被告係以原美寶公司賣場及其設備出資，出資
    金額應在二千萬元以上，則告訴人如確認、同意該價值，其僅繳納股金三百五十
    萬元，原則上自應補足一千六百五十萬元以上之差額。
  (四)綜上，因簽立切結書、合夥契約書當時，原美寶公司賣場及其設備價值在二千萬
    元以上；且證人己○○亦證陳：八十九年九月、十月間，欲以月租四十五萬元承
    租原美寶公司賣場，但被告堅持月租五十萬元，故無法談成等語（詳本院卷第二
    三一頁至二三二頁）。顯見原美寶公司賣場及其設備價值不菲，雖被告經營困難
    ，邀請告訴人合夥經營，在當時之情勢下，美寶公司賣場及其設備價值固容有談
    判、減價之空間，但僅以價值（以二千萬元計算）不到二成之低價充作股金三百
    五十萬元，實與常情不符，是公訴人認被告、告訴人約定各出資三百五十萬元，
    尚難採信。又被告於提起本件告訴之前，雖於九十年五月一日（臺灣高雄地方法
    院檢察署九十年度發查字第一五五號）接受檢察事務官詢問陳稱：伊係將鐵皮屋
    讓與告訴人，權利金三百五十萬元等語（詳九十二年度偵字第一九九五九號卷第
    二九頁倒數第五行以下）；於提起本件告訴後，復於九十二年七月十四日向臺灣
    高雄地方法院檢察署具狀提出告訴時（九十二年度發查字第三八九八號）、於履
    行契約之民事案件【一為請求告訴人停止合夥事務之執行（本院九十一年度訴字
    第二三六一號）、一為請求分配紅利（本院九十二年度雄調字第二二一號）】中
    ，均表明被告、告訴人應各出資三百五十萬元等語（詳九十二年度偵字第一九九
    五九號卷第二頁背面、第十七頁至第二十五頁）。惟上開關於被告、告訴人各出
    資三百五十萬元之事實，已與原美寶公司賣場及其設備實際價值不符，且差距頗
    大。其中就九十年五月一日之陳述而言，被告事實上係與告訴人成立合夥關係，
    並以原美寶公司賣場及其設備充作股金，並非將之轉讓告訴人，該陳述是否屬實
    ，已非無疑。至其餘陳述部分，因上開民事事件爭執之重點或係停止合夥事務之
    執行、或係請求分配紅利，並非爭執應出資額之多寡，在爭執重點、審判重心不
    同下，被告縱為出資額各三百五十萬元之陳述，亦無法逕認出資額各為三百五十
    萬元。而被告固於九十二年七月十四日具狀向臺灣高雄地方法院檢察署申告告訴
    人涉犯使公務員登載不實罪嫌，然該告訴內容係以告訴人主張出資三百五十萬元
    之前題事實，指訴出資額與實際登記金額不符，爭執重點亦非在於實際出資額多
    寡，無法因此即認定出資額為三百五十萬元。
  (五)從而，依合夥契約書所載，被告係以美寶公司賣場及其設備出資，而該賣場及其
    設備已超過二千萬元，原則上告訴人之出資額亦應如此，絕非三百五十萬元，是
    被告依其主觀認定之價值，認定告訴人未完全履行出資義務，而告訴詐欺犯罪事
    實，雖無法證明每人出資額應各為三千五百萬元，但在可確認美寶公司賣場及其
    設備價值遠超過三百五十萬元之前提下，其告訴事實尚非顯然無據。被告依其法
    律上之權利，在告訴人未按其認定之價值範圍下，履行相同金額之出資義務，為
    維護自身權益而提起告訴，主觀上亦難認有誣告之意圖。是公訴人認被告涉犯誣
    告罪嫌，容有誤會；此外，復查無其他積極證據足資證明被告有公訴人所指之犯
    行，不能證明被告犯罪，依法應為無罪判決之諭知。
據上論斷，應依刑事訴訟法第三百零一條第一項前段，判決如主文。
中　　　華　　　民　　　國　　九十四　　年　　　一　　　月　　 十八 　　日
                                  臺灣高雄地方法院刑事第一庭
                                      審判長法  官  裕斗
                                            法  官  曾鴻文
                                            法  官  方百正
右正本證明與原本無異。
如不服本判決，應於收受送達後十日內向本院提出上訴書狀。
　　　　　　　　　　　　　　　　　　　　　  書記官  郭素蓉
中　　　華　　　民　　　國　　九十四　　年　　　一　　　月　　 十八 　　日
